【裁判字號】    92,上訴,275
【裁判日期】    920625
【裁判案由】    偽造有價證券等
【裁判全文】
臺灣高等法院高雄分院刑事判決                    九十二年度上訴字第二七五號
    上  訴  人
    即  被  告  戊○○
    選任辯護人  許明德律師
                吳芝瑛律師
                鄭勝智律師
右上訴人因偽造有價證券等案件，不服臺灣高雄地方法院九十一年度訴字第九七號
中華民國九十一年十二月二十七日第一審判決（起訴案號：臺灣高雄地方法院檢察署
九十年度偵緝字第一三一一號），提起上訴，本院判決如左：
      主  文
原判決撤銷。
戊○○連續意圖供行使之用，而偽造有價證券，處有期徒刑參年貳月。
如附表所示偽造之本票及偽造之廖翠藝、隕石林、孫水品印章各壹枚，均沒收。
      事  實
一、戊○○於民國八十八年十月二十日，自任會首召集自助會，招募丁○○、張秋霞
    、辛○○○、壬○○○、庚○○○、丙○○○、黃淑婉、乙○○、己○○○等人
    入會，每會金額新臺幣（下同）二萬元，採內標制，會員連同會首共二十九人。
    戊○○竟意圖為自己不法之所有，基於詐欺及行使偽造準私文書之概括犯意，自
    八十八年十月二十日第一次開標之日開始，在高雄市旗津區○○○路一二九巷一
    八號住處，連續以廖翠藝、麗華、呂敏芳、阿香、榮星、隕石林、黃薰儀等人之
    之名義，在投標單上填寫其名字及投標金額，偽造上開會員之名義之投標單後持
    以行使標取該會，並於冒標該會後，向其他活會會員丁○○、張秋霞、辛○○○
    、壬○○○、庚○○○、丙○○○、黃淑婉、乙○○、己○○○等人以謊稱上開
    會員得標之詐術，使丁○○等人陷於錯誤，而連續交付會款（金額因被告已忘記
    ，告訴人又未能提供，無法確定），戊○○將上開得標會款收取後供己使用，而
    會員綽號「阿萍」即互助會會單上編號十四號之「水品」於八十九年七月二十日
    得標，戊○○將會款收取後，並未交付予「阿萍」，反而供己使用。戊○○並基
    於概括犯意，先後在高雄市某不詳之地點，委託不知情之刻印者，偽造廖翠藝、
    隕石林、孫水品等人之印章後，持至其上開住處，意圖供行使之用，以上開偽造
    之印章蓋用印文，據以開立其等為發票人詳如附表所示之本票，再持之以交付於
    丁○○、丙○○○、黃淑婉、張秋霞、乙○○等人行使，作為收取會款之擔保，
    並於第二十一會開標之九十年六月二十日收取會款後宣告止會，逃逸無蹤。
二、案經丁○○、甲○○○、辛○○○、壬○○○、庚○○○、丙○○○、黃淑婉、
    乙○○、己○○○訴由臺灣高雄地方法院檢察署檢察官偵查起訴。
      理  由
一、訊據上訴人即被告戊○○坦承於開會標取會款時，冒用「麗華」、黃薰儀、「榮
    興」等人之名義標取會款，並偷刻孫水品之印章，偽造孫水品之本票行使不諱，
    惟辯稱：標單上及寫標息，未寫名字，我沒有冒標廖翠藝、阿香、呂敏芳等其他
    人之會款，也未偷刻廖翠藝、隕石林等人之印章及偽造其等之本票，本票是他們
    自己交給我的云云。
二、經查右揭事實，已經被告戊○○於檢察官偵查中及原審審理中坦承不諱，並經證
    人即告訴人丁○○、甲○○○、辛○○○、壬○○○、丙○○○、黃淑婉、己○○○於偵查中指訴綦詳，證人林品亦於偵查中證稱：「確實有個朋友叫『萍仔』
    ，我知道他有參加被告的會，『阿萍』跟我說標到會以後就沒有拿到會錢了」等
    語（詳見九十年度偵緝字第一三一一號第二五頁反面），並有互助會會單一件及
    如附表所示偽造之本票五張附卷可參，核與被告自白相符，本件事證明確，被告
    於本院審理中始翻異前供，所辯顯係避就之詞，不足採信，犯行堪以認定，應依
    法論科。被告於本院調查及審理中雖另辯稱：被告另犯精神分裂異常症，被告於
    行為時係在無意識或精神耗弱之情形下為之，依法應為不罰或減輕其刑云云。然
    查偽造投標單進而行使，以及偽刻印章據以偽造本票再進而詐欺，均需正常之人
    始能為之，不可能在無意識或精神耗弱之情形下為之，此為一般之常情。且被告
    於被查獲後迄原審審理中均意識清楚，未表示其有精神上之疾病。於原審判決後
    始以信函寄送於原審法官，內容略謂：「被告於八十四年被倒錢，：：：至今經
    歷財務糾紛、離婚，因而精神異常：：」等語（原審卷第七十七頁），足認被告
    縱有精神異常（告訴人丁○○於本院調查中提出錄音帶一份，證明被告精神很好
    ，並經告訴人當庭以錄音機播放，被告於談話對答中表示有病，暫時並無幫人做
    頭髮即開髮廊云云），亦係於本案發生後始有上開精神疾病，自無從以上開疾病
    ，遽為其有利認定之依據。又被告於本院審理中，其精神狀態尚屬良好，意識亦
    清楚，並無不能應訊之情形，均併予敘明。
三、按標單上僅記載姓名與競標之利息，並未書明「標單」字樣，依我國民間互助會
    之習慣，可認定其上之文字，即為表示出標人及利息等用意之證明，應屬刑法第
    二百二十條第一項之準文書；又按本票可以流通市面，為有價證券。最高法院著
    有三十一年上字第四０九號判例可資參照。核被告戊○○所為，係犯刑法第二百
    二十條第一項、第二百十六條、第二百十條之行使偽造準私文書罪、第二百零一
    條第一項之偽造有價證券罪以及刑法第三百三十九條第一項之詐欺取財罪。其偽
    造準私文書後進而行使，其偽造之低度行為，為行使之高度行為所吸收，僅論以
    行使偽造準私文書一罪。其偽造廖翠藝、隕石林、孫水品印章之行為，係委託不
    知情之刻印者所偽刻，為間接正犯。其偽造印章及偽造印文行為為偽造有價證券
    之一部，偽造本票之有價證券後進而持以行使，其行使之低度行為為偽造之高度
    行為所吸收，亦不另論罪。被告以一冒標行為之詐術，同時向其他活會會員詐得
    財物，係基於一行為同時觸犯數個構成要件相同之罪名，應依想像競合犯之規定
    從其一重處斷。被告前後多次行偽造準私文書、偽造有價證券及詐欺取財犯行，
    時間緊接，方法相同，觸犯構成要件相同之罪名，顯係基於概括犯意為之，各依
    連續犯規定論以一罪。被告所犯連續偽造有價證券罪及連續偽造準私文書罪之目
    的在連續詐欺取財，是其所犯上開各罪間，有方法目的之牽連關係，為裁判上一
    罪，應從一重之連續偽造有價證券罪處斷。
四、原審據以論罪科刑，固非無見，惟(一)被告偽造印章、偽造印文，進而偽造如附表
    所示之本票，其偽造印章、偽造印文之行為為偽造有價證券之一部，不另論罪。
    原判決誤為另成立刑法第二百十七條第一項之偽造印文罪，自有未洽。(二)被告於
    偽造投標單據以投標並得標後，因必須持本票向其他活會會員取款，故其所偽造
    之本票張數應與活會會員相符，原判決認被告偽造廖翠藝之本票僅三張，偽造隕
    石林、孫水品之本票各僅一張，亦有未洽。(三)原判決就被告犯罪之地點並未於事
    實欄中敘明，為有疏漏。被告上訴意旨，以原審量刑過重，指摘原判決不當，雖
    無理由，但原判決既有上開可議之處，自仍應由本院將原判決撤銷改判。爰審酌
    被告並無前科，犯後坦承部分犯行，態度尚屬良好，惟其多次冒標互助會會員會
    款，並進而偽造之本票持以行使，擔保活會會員債權，使各該活會會員陷於錯誤
    ，將會款交付被告，嚴重擾亂社會交易秩序及有價證券流通之信賴等一切情狀，
    量處如主文第二項所示之刑。被告偽造如附表所示之本票，係屬偽造之有價證券
    ，依刑法第二百零五條規定，不問屬於犯人與否，均宣告沒收之。被告偽造之廖
    翠藝、隕石林、孫水品之印章各一枚，依刑法第二百十九條規定，亦不問屬於犯
    人與否，均宣告沒收之。至被告冒標時偽造之各期互助會標單已經丟棄而未扣案
    ，業據被告供承在卷，且衡以一般民間互助會習慣，標單通常於開標後即丟棄，
    是該標單應已滅失，而其上偽造之廖翠藝、「麗華」、呂敏芳、「阿香」、「榮
    星」、隕石林、黃薰儀之署押，亦均因滅失而不復存在，爰不另為沒收之諭知。
五、公訴意旨另以：戊○○於八十八年十月二十日，自任會首召集自助會，招募丁○○、張秋霞、辛○○○、壬○○○、庚○○○、丙○○○、黃淑婉、乙○○、己○○○等人入會，每會金額二萬元，採內標制，會員連同會首共二十九人。戊○○竟意圖為自己不法之所有，基於詐欺之概括犯意，自開標之日開始，連續以貴
    蘭、智峰之名義，偽造上開會員之名義書寫標單標取該會，並於冒標該會後，向
    其他活會會員丁○○、張秋霞、辛○○○、壬○○○、庚○○○、丙○○○、黃
    淑婉、乙○○、己○○○等人詐騙上開會員得標，使丁○○等人陷於錯誤，而連
    續交付會款，戊○○將上開得標會款收取後供己使用，並偽造庚○○○之印章，
    蓋用印文開立庚○○○為發票人之本票，持之以向丁○○、丙○○○、黃淑婉、
    張秋霞、乙○○等人作為收取會款之擔保，因認被告莊翠蘭此部分犯行涉有所為
    ，亦係犯刑法第二百十七條第一項偽造印章罪、第二百零一條第一項偽造有價證
    券罪、刑法第二百十六條、第二百十條、第二百二十條第一項之行使偽造準私文
    書罪及刑法第三百三十九條第一項之詐欺取財罪嫌。然查，被告堅詞否認有右揭
    犯行，公訴人亦未舉證證明前開事實屬實，證人即告訴人庚○○○亦於原審法院
    審理時到庭證稱：「偵緝卷及發查卷內庚○○○簽發之本票都是我簽發的」等語
    （詳見原審法院九十一年七月十八日訊問筆錄），公訴人認被告涉有前開犯行即
    有未合，本院遍查全卷亦無其他證據證明被告確有公訴人所指此部分犯行，惟公
    訴人認此部分與前揭論罪科刑部分間有連續犯、想像競合犯及牽連犯之關係，屬
    裁判上一罪，爰不另為無罪之諭知，附此敘明。
據上論結，應依刑事訴訟法第三百六十九條第一項前段、第三百六十四條、第二百九
十九條第一項前段，刑法第五十六條、第二百零一條第一項、第二百十六條、第二百
十條、第二百二十條第一項、第三百三十九條第一項、第五十五條、第二百零五條、
第二百十九條、罰金罰鍰提高標準條例第一條前段，判決如主文。
本案經檢察官王登榮到庭執行職務。
中      華      民      國    九十二    年      六      月    二十五    日
                              臺灣高等法院高雄分院刑事第九庭
                                  審判長法官  張明松
                                        法官  張盛喜
                                        法官  任森銓
右正本證明與原本無異。
如不服本判決應於收受本判決後十日內向本院提出上訴書狀，其未述上訴理由者，
並得於提起上訴後十日內向本院補提理由書狀（均須按他造當事人之人數附繕本)「
切勿逕送上級法院」。
                                      書記官  施耀程
中      華      民      國    九十二    年      六      月    二十五    日
附表：
┌──┬───┬───────┬──────┬──────┬────────┐
│編號│發票人│金額（新臺幣）│票        號│發  票  日  │偽造之張數      │
├──┼───┼───────┼──────┼──────┼────────┤
│一  │廖翠藝│貳萬元        │252531等    │88年10月20日│二十七張        │
├──┼───┼───────┼──────┼──────┼────────┤
│二  │隕石林│貳萬元        │349857等    │89年 6月20日│十九張          │
├──┼───┼───────┼──────┼──────┼────────┤
│三  │孫水品│貳萬元        │746683等    │89年 7月20日│十八張          │
└──┴───┴───────┴──────┴──────┴────────┘
附錄：本判決論罪科刑法條：
刑法第二百十七條第一項
偽造印章、印文或署押，足以生損害於公眾或他人者，處三年以下有期徒刑。
刑法第二百一十六條
行使第二百十條至第二百十五條之文書者，依偽造、變造文書或登載不實事項或使登
載不實事項之規定處斷。
刑法第二百十條
偽造、變造私文書，足以生損害於公眾或他人者，處五年以下有期徒刑。
刑法第二百零一條第一項
意圖供行使之用，而偽造、變造公債票、公司股票或其他有價證券者，處三年以上十
年以下有期徒刑，得併科三千元以下罰金。
刑法第三百三十九條第一項
意圖為自己或第三人不法之所有，以詐術使人將本人或第三人之物交付者，處五年以
下有期徒刑、拘役或科或併科一千元以下罰金。


司法院資訊處製作；財團法人民間司法改革基金會備份。
